臺灣桃園地方法院刑事判決
109年度交訴字第95號
公  訴  人  臺灣桃園地方檢察署檢察官
被      告  陳俐君



選任辯護人  張宏明律師（法律扶助律師）
上列被告因公共危險等案件，經檢察官提起公訴（109年度調偵
字第671號），及移送併辦（109年度偵字第22930號），本院判
決如下：
    主  文
陳俐君犯汽車駕駛人無駕駛執照駕車而過失傷害罪，處有期徒刑
參月，如易科罰金，以新臺幣壹仟元折算壹日。又犯駕駛動力交
通工具發生交通事故致人傷害而逃逸罪，處有期徒刑陸月，如易
科罰金，以新臺幣壹仟元折算壹日。應執行有期徒刑柒月，如易
科罰金，以新臺幣壹仟元折算壹日。
    事  實
一、陳俐君於民國108年10月18日上午8時58分許，無駕駛執照而
    騎乘車牌號碼000-000號普通重型機車（下稱A車），沿桃園
    市平鎮區（以下市區均同）中豐路山頂段1巷往日星街方向
    行駛，行經該路段與日星街之交岔路口時，本應注意行駛至
    交岔路口，應遵守燈光號誌，於面對圓形紅燈時，表示禁止
    通行，不得超越停止線或進入路口，而依當時天候晴、日間
    自然光線、柏油路面乾燥無缺陷、無障礙物、視距良好等情
    狀，無不能注意之情事。此時羅仕宗、余火錢分別騎乘車牌
    號碼000-000號普通重型機車（下稱B車）、MQV-9291號普通
    重型機車（下稱C車），先後沿中豐路山頂段往中壢方向行
    駛，而余火錢亦應注意車前狀況，隨時採取必要之安全措施
    ，且當時無不能注意之情事。陳俐君、余火錢均未注意上述
    應注意之事項，陳俐君騎乘A車貿然闖越紅燈進入上開交岔
    路口，並右轉彎沿中豐路山頂段往中壢方向前進，羅仕宗騎
    乘B車行經上開交岔路口，為閃避A車而緊急煞車，行駛在B
    車後方余火錢騎乘之C車則閃避不及，與B車發生碰撞，羅仕
    宗、余火錢皆因此人、車倒地，羅仕宗受有左側膝部挫傷、
    左側小腿擦傷、左側後十字韌帶斷裂、左側前十字韌帶部分
    斷裂、左側內側膝副韌帶撕裂傷等傷害，余火錢受有四肢多
    處擦挫傷之傷害（下稱本案事故；余火錢所涉對羅仕宗過失
    傷害部分，另經檢察官提起公訴，並經本院以109年度審交
    易字第470號判決公訴不受理在案）。
二、陳俐君知悉本案事故造成他人人、車倒地而受有傷害，仍基
    於駕駛動力交通工具發生交通事故致人傷害而逃逸之犯意，
    未等候警方到場處理，或施以其他必要之救護措施，即逕自
    騎乘A車離開現場。
    理  由
一、事實認定
　　訊據被告未能就所涉過失傷害、駕駛動力交通工具發生交通
    事故致人傷害而逃逸等犯行表示坦認犯罪，辯稱：我當時沒
    注意看紅綠燈，沒注意到當時有無違規，我不知道後方有兩
    台機車碰撞，當時我聽到聲音有回頭看，但看不清楚，我就
    騎車走了等語。辯護人則略以：被告騎乘A車於上開交岔路
    口已完成右轉進入中豐路，告訴人2人騎乘之B車、C車2秒後
    始接近該路口，且在被告完成右轉3秒後才發生碰撞，其等
    碰撞地點在被告後方，與被告車輛亦無物理上之接觸，被告
    顯不可能注意到在其完成右轉後3秒後，B車在其後方緊急煞
    車，更無從預見B車會遭C車追撞，被告既已完成右轉，不可
    能採取任何適當措施避免本案事故之發生，被告對此並無防
    止義務，對事故原因無預見可能性，對結果發生亦無迴避可
    能性，不負過失責任，且被告違規右轉之行為與告訴人2人
    所受傷勢無因果關係，而告訴人羅仕宗有超速行駛之行為，
    本案不能排除係告訴人羅仕宗因超速且未注意車前狀況而緊
    急煞車，告訴人余火錢亦未保持行車安全距離及注意車前狀
    況所致；被告為中度慢性精神疾病患者，主觀上認知較一般
    人欠缺，而本案被告騎乘之A車與告訴人2人騎乘之B車、C車
    無物理上之碰撞，難認被告在回頭觀望時，已認知本案事故
    與其相關，是被告並無發生交通事故致人傷害而逃逸之犯意
    等語，為被告辯護。經查：
　㈠被告無駕駛執照，於上開時間騎乘A車沿中豐路山頂段1巷往
    日星街方向行駛，進入該路段與日星街交岔路口後，右轉彎
    沿中豐路山頂段往中壢方向前進，而告訴人2人亦分別騎乘B
    車、C車，先後沿該路段往中壢方向行駛，於被告騎乘A車在
    上開交岔路口完成右轉彎後，B車、C車在A車後方發生碰撞
    ，且皆人、車倒地，被告則於回頭查看情況後騎乘A車離開
    現場等情，業據被告於警詢、偵訊及本院審理中均自承，並
    據證人即告訴人羅仕宗、余火錢於警詢、偵訊中皆證述明確
    （見109年度偵字第22930號卷【下稱偵字卷一】第23頁至第
    25頁、第39頁至第41頁、第127頁至第129頁、109年度偵字
    第32344號卷【下稱偵字卷二】第19頁至第25頁、第89頁至
    第93頁），且有道路交通事故現場圖、道路交通事故調查表
    、疑似道路交通事故肇事逃逸追查表、監視錄影畫面截圖及
    車損照片、車輛詳細資料報表、證號查詢機車駕駛人資料、
    本院勘驗監視錄影畫面之勘驗筆錄等在卷可稽（見偵字卷一
    第49頁、第69頁、第75頁至第77頁、偵字卷二第29頁至第31
    頁、第43頁、第51頁至第53頁、第57頁至第81頁、本院交訴
    字卷第111頁至第117頁），先予認定。
　㈡告訴人羅仕宗因本案事故受有左側膝部挫傷、左側小腿擦傷
    、左側後十字韌帶斷裂、左側前十字韌帶部分斷裂、左側內
    側膝副韌帶撕裂傷等傷害，告訴人余火錢受有四肢多處擦挫
    傷之傷害等節，則有告訴人2人於警詢及偵訊中之證述、聯
    新國際醫院第000000000000號、第000000000000號、第0000
    00000000號診斷證明書等可資佐證，亦得以認定。公訴意旨
    就告訴人羅仕宗所受傷勢，僅依其於108年10月18日警詢時
    所提出上述第000000000000號診斷證明書，認其受有左側膝
    部挫傷、左側小腿擦傷之傷害。然告訴人羅仕宗另於109年3
    月19日警詢時提出上述第000000000000號診斷證明書，其上
    記載告訴人羅仕宗尚受有左側後十字韌帶斷裂、左側前十字
    韌帶部分斷裂、左側內側膝副韌帶撕裂傷等傷害，且證稱：
    我後來多次回診及復健，於109年2月6日複診後醫師開立診
    斷證明書告知我另有該等傷勢等語（見偵字卷一第40頁）。
    核告訴人羅仕宗先後提出2份診斷證明書之記載，其傷勢均
    在左側腿、膝部，佐以上開告訴人羅仕宗於警詢中所述，堪
    認提出在後之診斷證明書，應係醫師進行較詳細之診療後開
    立，此等傷勢自可認為亦係本案事故所致。是此部分公訴意
    旨容有誤會，應予更正。
　㈢被告、告訴人余火錢就本案事故之發生均存有過失，且與告
    訴人2人所受傷害間具相當因果關係，理由分述如下：
　　⒈行駛至交岔路口，其行進、轉彎應遵守燈光號誌；車輛面
      對圓形紅燈表示禁止通行，不得超越停止線或進入路口，
      道路交通安全規則第102條第1項第1款、道路交通標誌標
      線號誌設置規則第206條第5款第1目分別定有明文。被告
      騎乘A車行經上開交岔路口時，其行向號誌顯示為紅燈，
      此經本院當庭勘驗監視錄影畫面確認屬實（見本院交訴字
      卷第111頁），則被告闖越紅燈進入該交岔路口並右轉彎
      ，且當時並無不能注意之情事，其駕駛行為屬有過失甚明
      ，桃園市車輛行車事故鑑定覆議委員會桃市覆0000000號
      鑑定覆議意見書同此見解，並認此被告之駕駛行為係肇事
      次因（見本院交訴字卷第157頁至第163頁）。就此被告辯
      稱：我當時沒注意看紅綠燈，我看不清楚，我近視200度
      ，閃光500度，我有配眼鏡但當天沒有戴等語，辯護人亦
      曾主張：我國騎車觀念常有紅燈右轉之習慣，且很多路段
      未設置應有之號誌，導致被告不知情而右轉等語（見本院
      審交訴字卷第53頁至第54頁、交訴字卷第70頁、第108頁
      ）。惟如前所述，本案案發時被告行向之號誌顯示為紅燈
      ，至為明確，自無辯護人所稱未設置應有號誌致被告不知
      情而右轉之情形，而對於任何使用道路之人，無論為行人
      或駕駛車輛之人，均係仰賴觀察道路上所設置之標誌、標
      線或號誌，得悉有關道路路況之警告、禁制、指示等資訊
      ，當不得以視力不佳且未配戴眼鏡而無法辨識為由，脫免
      其過失責任，否則一切標誌、標線或號誌將形同虛設。是
      此部分被告及辯護人所辯，均無理由。
　　⒉而依上開勘驗筆錄所示（見本院交訴字卷第111頁至第113
      頁），被告騎乘A車在上開交岔路口右轉彎後約3秒，告訴
      人羅仕宗騎乘之B車速度放慢，旋與告訴人余火錢騎乘之C
      車發生碰撞。參以證人即告訴人羅仕宗於偵訊中證稱：我
      騎B車到上開交岔路口時，被告從我右前方路口違規紅燈
      右轉導致我緊急煞車，余火錢騎的C車就追撞我的機車車
      尾，我看到A車時約4、5台機車的距離等語，及證人即告
      訴人余火錢於偵訊中證稱：羅仕宗在我前面1、2台車的地
      方緊急煞車，而我騎在羅仕宗右後方，我來不及煞車就撞
      到他的車尾，我有看到一台機車從我右前方紅燈右轉，羅
      仕宗是因為那台機車違規右轉才緊急煞車等語（見偵字卷
      二第90頁），足認告訴人2人騎乘之B車、C車發生碰撞，
      係因B車為閃避違規右轉彎之A車而緊急煞車所致，被告上
      開過失行為，自與告訴人2人所受傷害間具相當因果關係
      。辯護人雖辯稱B車、C車係於被告騎乘A車完成右轉彎後3
      秒始發生碰撞，故認其間不具因果關係。然告訴人羅仕宗
      已明確表示其係因閃避A車而緊急煞車，且本案事故並非
      被告右轉彎後遭後車撞擊，係告訴人羅仕宗見狀後緊急煞
      車，而遭告訴人余火錢騎乘之C車追撞，將告訴人2人之反
      應時間及雖緊急煞車但未能及時煞停車輛而繼續行駛之時
      間等均列入考量，過程約為3秒，時間上應仍屬密切接近
      。是辯護人以此為由主張被告違規駕駛行為與本案事故之
      發生無因果關係，尚非可採。
　　⒊行駛時，駕駛人應注意車前狀況，並隨時採取必要之安全
      措施，道路交通安全規則第94條第3項定有明文。告訴人
      余火錢騎乘C車行經上開交岔路口，依當時天候、視線情
      況等應可察覺告訴人羅仕宗騎乘之B車已因為閃避A車而放
      慢速度，告訴人余火錢卻騎乘C車貿然繼續前行，進而與B
      車發生碰撞，可見其未充分注意車前狀況，所為亦屬有過
      失，且與本案事故之發生具相當因果關係，上述鑑定意見
      同此結論，且認告訴人余火錢此駕駛行為係肇事主因。公
      訴意旨漏未認定此情，應予補充。辯護人辯稱告訴人余火
      錢存有未注意車前狀況之情事，固為有理由，惟此與有過
      失之情節，應屬量刑時考量之事項，並不得以此主張被告
      就本案事故為無過失。辯護人又以告訴人羅仕宗於警詢中
      自陳其當時車速為時速60公里一情，認其亦有未依速限（
      時速50公里）行駛之過失。然告訴人羅仕宗於偵訊時，係
      稱其當時車速大約時速50公里，已與其於警詢中所述不同
      ，而本案並無其他客觀事證可判斷告訴人羅仕宗於案發當
      時之行車速度為何，自難逕將此過失責任加諸於告訴人羅
      仕宗之上。故此部分辯護人所辯，皆屬無據。
　　⒋辯護人另以上詞為辯，主張被告騎乘A車於上開交岔路口完
      成右轉彎後，告訴人2人騎乘之B車、C車始發生碰撞，是
      被告就此並無預見可能性、迴避可能性。然辯護人所稱無
      預見可能性、迴避可能性，應係指在汽車駕駛人依規定遵
      守交通規則行車時，得信賴其他參與交通之對方亦能遵守
      交通規則，故關於他人違規行為所導致之危險，僅就可預
      見，且有充足時間可採取適當之措施以避免結果之發生時
      ，始負其責任，對於他人突發不可知之違規行為並無防止
      之義務（最高法院97年度台上字第995號判決意旨參照）
      。惟此係以行為人「依規定遵守交通規則行車」為前提，
      而被告駕駛行為違反規定之事實，業已認定如上，自不得
      以此為由主張被告不負過失責任。再者，於認定行為人就
      損害結果之發生有無預見可能性、迴避可能性時，應就整
      體情節觀察，而非僅選取案發事實之片段逕為判斷。被告
      騎乘A車行駛至上開交岔路口，其理應有充足時間，決定
      係遵守號誌於該處停等紅燈，或闖越紅燈違規右轉彎，並
      非無從迴避而必須違反交通規則。且行車管制號誌（即俗
      稱「紅綠燈」）之設置，本係為使不同行向之車輛得以輪
      流行駛，以免互相干擾而肇生交通事故，被告騎乘A車闖
      越紅燈違規右轉彎，自可預見其行為將影響另一行向（即
      告訴人2人騎乘B車、C車行駛之方向）駕駛人之行車安全
      。是以，辯護人不顧被告違規右轉彎在先，而將本案事故
      發生之原因限縮在被告騎乘A車於上開交岔路口完成右轉
      彎之後，並據以主張被告無預見可能性、迴避可能性，顯
      屬對此等法律概念之誤解，當不得憑採。
　㈣依卷內監視錄影畫面截圖所示（見偵字卷二第70頁），被告
    於本案事故發生後，確曾回頭查看情況，佐以被告於偵訊中
    供稱：當時我回頭看應該知道有車禍，但不知道跟我有沒有
    關係，我不知道怎麼處理，所以沒有留在現場等語（見偵字
    卷二第92頁），可知被告應知悉告訴人2人均人、車倒地之
    事實，其另於本院準備程序中主張其因未配戴眼鏡而看不清
    楚後方情況乙節（見本院審交訴字卷第53頁、交訴字卷第70
    頁），要屬卸責之詞，難以採信。而被告甫騎乘A車闖越紅
    燈違規右轉彎，告訴人2人騎乘B車、C車旋在其後方發生碰
    撞，衡情被告應可明瞭此事故與其有關，其卻因「不知道怎
    麼處理」而逕自離開現場，此行為當已具備駕駛動力交通工
    具發生交通事故致人傷害而逃逸之犯意。辯護人以被告患有
    慢性精神疾病、A車未與B車、C車發生物理上之碰撞等理由
    ，主張被告主觀上無此故意。惟車禍事故本非必然存有不同
    車輛間之碰撞，而被告固為中度身心障礙，惟亦難單以此節
    ，即推論被告在知悉本案事故發生後，仍無該事故實與其有
    關之認知。故此部分辯護人所辯，尚不得據以作為有利於被
    告之認定。
　㈤綜上所述，被告犯行均堪認定，應依法論科。
二、論罪科刑
　㈠新舊法比較
　　⒈行為後法律有變更者，適用行為時之法律。但行為後之法
      律有利於行為人者，適用最有利於行為人之法律，刑法第
      2條第1項定有明文。被告為本案犯行後，刑法第185條之4
      於110年5月28日修正公布，並於同年月30日施行。修正後
      之規定將原條文「駕駛動力交通工具肇事，致人死傷而逃
      逸者」，除「肇事」一詞修正為「發生交通事故」，將行
      為人致人死傷係無過失之情形明確納入處罰範圍以外，行
      為態樣亦區分為「致人傷害」及「致人於死或重傷」，且
      就「致人傷害」部分，調降法定刑為6月以上5年以下有期
      徒刑，並增訂第2項行為人致人死傷係無過失者減輕或免
      除其刑之規定，以符合罪刑相當原則。
　　⒉本案告訴人2人並無死亡或重傷情事，被告所為應屬上述「
      致人傷害」之行為態樣，經比較修正前、後規定，新法刑
      度較輕，對被告自更為有利。是依刑法第2條第1項但書規
      定，本案應適用修正後刑法第185條之4第1項處斷。
　㈡所犯法條
　　⒈被告無駕駛執照騎乘A車發生本案事故，因而致告訴人2人
      受有傷害，是核被告就事實欄一所為，係犯道路交通管理
      處罰條例第86條第1項、刑法第284條前段汽車駕駛人無駕
      駛執照駕車而過失傷害罪。公訴意旨就此部分僅論以刑法
      第284條前段過失傷害罪，容有疏漏，然因基本社會事實
      同一，且本院於審理時已當庭諭知上開罪名（見本院審交
      訴字卷第52頁、交訴字卷第70頁、第229頁至第230頁），
      足認對被告之防禦權不生影響，是依刑事訴訟法第300條
      規定，予以變更論罪法條。
　　⒉被告騎乘A車發生本案事故致告訴人2人所受之傷害，均未
      達重傷害程度，亦未發生死亡結果，是核被告就事實欄二
      所為，係犯修正後刑法第185條之4第1項前段駕駛動力交
      通工具發生交通事故致人傷害而逃逸罪。
　㈢罪數認定
　　⒈被告就事實欄一所載部分，係以一過失行為，侵害告訴人2
      人之身體法益，為想像競合犯，應依刑法第55條前段規定
      ，從一重處斷。
　　⒉被告所為上開犯行（即汽車駕駛人無駕駛執照駕車而過失
      傷害、駕駛動力交通工具發生交通事故致人傷害而逃逸各
      1罪），分別係出自過失及故意，且行為互殊，應予分論
      併罰。
　㈣犯罪事實擴張
　　⒈公訴意旨未認定告訴人羅仕宗因本案事故受有左側後十字
      韌帶斷裂、左側前十字韌帶部分斷裂、左側內側膝副韌帶
      撕裂傷之傷害，如前所述，容有誤會。而此本院認定之事
      實與起訴書犯罪事實欄所載部分間，有事實上一罪關係，
      為起訴效力所及，本院自得併予審究。
　　⒉移送併辦意旨書（109年度偵字第22930號）犯罪事實欄所
      載，與起訴書犯罪事實欄所載，為相同之犯罪事實，本院
      已予審理，併此說明。
　㈤刑之加重事由及量刑
　　⒈被告無駕駛執照駕車，因過失而致人受傷，應依道路交通
      管理處罰條例第86條第1項規定加重其刑。
　　⒉本院審酌被告因闖越紅燈之違規駕駛行為，造成本案事故
      發生，且致告訴人2人各受有上述傷害，而於該事故發生
      後，被告未為必要之處置，逕自騎車離開現場，除侵害告
      訴人2人之身體法益，亦危及公共交通安全秩序之保障，
      應予非難，並考量被告犯後未能就所涉犯行表示坦認犯罪
      之犯後態度，及告訴人2人於本院準備程序中均稱無意願
      另與被告商談和解（見本院審交訴字卷第34頁）、告訴人
      余火錢就本案事故亦有如上所述之過失等情節，兼衡被告
      大學畢業之教育程度、自陳家庭經濟狀況勉持、具低收入
      戶身分並為中度身心障礙（心智功能：慢性精神病轉換；
      見本院交訴字卷第33頁至第35頁），及其就事實欄一所載
      部分違反注意義務之程度及情節、就事實欄二所載部分之
      犯罪動機、目的、手段、所生危害等一切情狀，分別量處
      如主文所示之刑，及依刑法第51條第5款規定定應執行之
      刑，並就各宣告刑與應執行之刑，均依刑法第41條第1項
      前段規定，諭知易科罰金之折算標準。
據上論斷，應依刑事訴訟法第299條第1項前段、第300條，判決
如主文。
本案經檢察官鄭淑壬提起公訴，檢察官陳怡龍移送併辦，檢察官
朱秀晴到庭執行職務。
中　　華　　民　　國　　110 　年　　12　　月　　30　　日
                  刑事第一庭　審判長法　官　鄭吉雄
                                    法  官  陳炫谷
                                    法  官  陳布衣
以上正本證明與原本無異。
如不服本判決應於收受判決後20日內向本院提出上訴書狀，並應
敘述具體理由。其未敘述上訴理由者，應於上訴期間屆滿後20日
內向本院補提理由書(均須按他造當事人之人數附繕本)「切勿逕
送上級法院」。 
　　　　　　　　　　　　　　　       書記官　黃政偉
中　　華　　民　　國　　110 　年　　12　　月　　31　　日
附錄論罪科刑法條全文：
中華民國刑法第284條
因過失傷害人者，處一年以下有期徒刑、拘役或十萬元以下罰金
；致重傷者，處三年以下有期徒刑、拘役或三十萬元以下罰金。
道路交通管理處罰條例第86條
汽車駕駛人，無駕駛執照駕車、酒醉駕車、吸食毒品或迷幻藥駕
車、行駛人行道或行經行人穿越道不依規定讓行人優先通行，因
而致人受傷或死亡，依法應負刑事責任者，加重其刑至二分之一
。
汽車駕駛人，在快車道依規定駕車行駛，因行人或慢車不依規定
，擅自進入快車道，而致人受傷或死亡，依法應負刑事責任者，
減輕其刑。
中華民國刑法第185條之4
駕駛動力交通工具發生交通事故，致人傷害而逃逸者，處六月以
上五年以下有期徒刑；致人於死或重傷而逃逸者，處一年以上七
年以下有期徒刑。
犯前項之罪，駕駛人於發生交通事故致人死傷係無過失者，減輕
或免除其刑。